臺灣高等法院臺中分院刑事裁定　　　　　100年度抗字第807號
抗　告　人　臺灣臺中地方法院檢察署檢察官
被　　　告　柯朝育
上列抗告人因聲請單獨宣告沒收案件，不服臺灣臺中地方法院中
華民國100年8月10日100年度聲字第 2860號裁定（聲請案號：臺
灣臺中地方法院檢察署100年度執聲字第1913號、100年度執字第
8364號），提起抗告，本院裁定如下：
    主  文
抗告駁回。
    理  由
一、抗告意旨略以：愷他命（ ketamine；俗稱K他命）係毒品危
    害防制條例第2條第2項第 3款所定之第三級毒品，應認係違
    禁物。而供犯罪所用之物併具違禁物性質者，違禁物不問是
    否屬於犯罪行為人所有，均應宣告沒收，自應優先適用刑法
    第38條第l項第 l款之規定。有民國100年 4月19日最高法院
    100年度第3次刑事庭會議決議及最高法院 96 年度台上字第
    884 號判決可參。本件檢察官聲請沒收扣案之違禁物第三級
    毒品愷他命 1包（原淨重1.1204公克，驗餘淨重1.1174公克
    ），原審竟為聲請駁回之裁定，爰依刑事訴訟法第 403條、
    第 407條提起抗告，請將原裁定撤銷，更為適法之裁定云云
    。
二、按毒品危害防制條例第11條、第11條之1、第18 條曾分別於
    92年7月9日、98年 5月20日修正關於第三、四級毒品之規定
    。於92年7月9日修正前對於持有及施用第三、四級毒品未科
    以刑事罰；於92年7月9日修正後，鑑於第三、四級毒品均係
    管制藥品，自不允許無正當理由，擅予持有，爰增列同條例
    第11條之1，違反者，並於修正毒品危害防制條例第 18條明
    定均『沒入』銷燬。嗣於98年 5月20日再次修正毒品危害防
    制條例第11條、第11條之1、第 18條規定，明定第三、四級
    毒品及製造或施用毒品之器具，無正當理由，不得擅自持有
    。無正當理由持有或施用第三級毒品者，處新臺幣（以下同
    ）1萬元以上5萬元以下罰鍰，並應限期令其接受4小時以上8
    小時以下之毒品危害講習。持有第三、四級毒品純質淨重20
    公克以上者，處3年以下有期徒刑，得併科 30萬元以下罰金
    （毒品危害防制條例第11條、第11條之1、第 18條之立法理
    由及歷史法條參照）。次按毒品危害防制條例第18條第 1項
    前段之規定，應予沒收銷燬之毒品，以經查獲之第一、二級
    毒品為限。又毒品依其成癮性、濫用性及對社會危害性，共
    分為四級，上開條例並就製造、運輸、販賣、意圖販賣而持
    有、以非法方法使人施用、引誘他人施用及轉讓不同等級之
    毒品等行為，分別定其處罰。至「『施用或持有第三、四級
    毒品』，因其可罰性較低，故未設處罰之規定，僅就施用及
    持有第一、二級毒品科以刑罰。然鑑於第三、四級毒品均係
    管制藥品，特於同條例第11條之1 明定無正當理由，不得擅
    自持有；第18條第 1項後段復規定查獲之第三、四級毒品，
    無正當理由而擅自持有者，沒入銷燬之。從而，依同條例第
    18條第 1項後段應沒入銷燬之毒品，專指查獲施用或持有之
    第三、四級毒品而言；倘係查獲『製造、運輸、販賣、意圖
    販賣而持有、以非法方法使人施用、引誘他人施用或轉讓第
    三、四級毒品』，既屬同條例相關法條明文規定處罰之犯罪
    行為，即非該條項應依行政程式沒入銷燬之範圍」。又同條
    例第19條第 1項所定『供犯罪所用或因犯罪所得之物』，係
    指犯第4條至第9條、第12條、第13條或第14條第1項、第2項
    之罪所用或所得之物，不包括毒品本身在內，是尚不得援用
    此項規定為第三、四級毒品之沒收依據。再同條例對於查獲
    之製造、運輸、販賣、意圖販賣而持有、以非法方法使人施
    用、引誘他人施用及轉讓第三、四級毒品之沒收，並無特別
    規定，如其行為已構成犯罪，則該毒品即屬不受法律保護之
    違禁物，應回歸刑法之適用，依刑法第38條第1項第1款之規
    定沒收之，始為適法（最高法院96年度台上字第 884號判決
    要旨參照）。再按愷他命（Ketamine，俗稱「Ｋ他命」）係
    毒品危害防制條例第2條第2項第 3款所定之第三級毒品，應
    認係違禁物。又『販賣』愷他命而被查獲，其所販賣之愷他
    命，係供實行販賣犯罪行為所使用之目的物，亦屬供犯罪所
    用之物。而供犯罪所用之物併具違禁物之性質者，因違禁物
    不問是否屬於犯罪行為人所有，均應宣告沒收，自應優先適
    用刑法第38條第1項第1款之規定（最高法院100年度第3次刑
    事庭會議決議參照）。基上，查獲之第三、四級毒品究應依
    毒品危害防制條例第18條第 1項後段宣告沒入銷燬，抑或回
    歸刑法第38條第1項第1款宣告沒收，須「依查獲時行為人之
    違法行為態樣」而異其處理程式，如查獲時行為人係『施用
    或持有」第三、四級毒品，應依毒品危害防制條例第18條第
    1 項後段規定『沒入銷燬』；倘係查獲『製造、運輸、販賣
    、意圖販賣而持有、以非法方法使人施用、引誘他人施用或
    轉讓第三、四級毒品』，則依刑法第38條第1項第1款規定『
    沒收』。
三、經查，本件被告柯朝育（下稱被告）因施用第一級、第二級
    毒品案件，由臺灣臺中地方法院檢察署檢察官以99年度毒偵
    字第3154號起訴，經原審法院即臺灣臺中地方法院（下稱原
    審法院）以100年度訴字第550號判決分別判處有期徒刑10月
    、有期徒刑6月，合併定其應執行刑1年 2月，扣案之第一級
    毒品海洛因1包（驗餘毛重0.948公克、內含海洛因之包裝袋
    1 個）、第二級甲基安非他命 2包（驗餘毛重7.2879公克、
    內含甲基安非他命之包裝袋 2個）均沒收銷毀，扣案之電子
    磅秤1台、吸食器4組均沒收。被告不服提起上訴，經本院以
    100年度上訴字第 1084號判決駁回被告上訴而確定在案，有
    原審法院100年度訴字第550號、本院100年度上訴字第 1084
    號判決及臺灣高等法院被告前案紀錄表附卷可稽。被告上開
    案件為警查獲時，並扣得愷他命 1包（原淨重1.1204公克，
    驗餘淨重1.1174公克），此有行政院衛生署食品藥物管理局
    99年11月15日FDA研字第 0990067620號檢驗報告在卷可參，
    而愷他命屬於毒品危害防制條例第2條第2項第 3款所定之第
    三級毒品，揆諸上揭毒品危害防制條例第11條、第11條之 1
    、第18條之立法理由及歷史法條、最高法院96年度台上字第
    884號判決及最高法院100年度第 3次刑事庭會議決議見解之
    說明，原審法院以被告柯朝育無正當理由擅自『持有』而扣
    案之第三級毒品，僅能依毒品危害防制條例第18條第 1項後
    段規定，由查獲機關依行政程序『沒入銷燬』之，駁回檢察
    官之宣告『沒收』之聲請，於法並無不合，應予維持。抗告
    意旨所稱本件應適用刑法第38條第1項第1款規定單獨宣告沒
    收，指摘原裁定不當，並無理由，應予駁回。
四、據上論結，應依刑事訴訟法第412條，裁定如主文。
中    華    民    國   100    年    9     月    22    日
            刑事第六庭    審判長法  官  洪  耀  宗
                                法  官  劉  登  俊
                                法  官  石  馨  文
以上正本證明與原本無異。
不得再抗告。
                                書記官  郭  蕙  瑜
中    華    民    國   100    年    9     月    22    日